【裁判字號】    98,訴,1076
【裁判日期】    980930
【裁判案由】    偽造有價證券
【裁判全文】
臺灣臺中地方法院刑事判決              98年度訴字第1076號
公  訴  人  臺灣臺中地方法院檢察署檢察官
被      告  丙○○
選任辯護人  陳清華律師
上列被告因偽造有價證券案件，經檢察官提起公訴（九十七年度
偵字第一九四七號），本院判決如下：
    主  文
丙○○無罪。
    理  由
一、公訴意旨略以：被告丙○○於民國九十三年三月十日前某日
    ，經柯千蕙（另經臺灣桃園地方法院檢察署檢察官以九十五
    年度偵字第二○一二一號處分書為不起訴處分確定）介紹認
    識告訴人乙○○，受告訴人委託代辦貸款，告訴人並交付其
    所有坐落桃園縣蘆竹鄉○○段五八二、五八四地號（重測前
    分別為同鄉○○○段六四八－二○、六四八－二二地號）之
    土地所有權狀、印鑑章等物予被告，被告因而持有告訴人之
    印鑑章。詎被告竟意圖供行使之用，於九十三年三月十日，
    在不詳地點，擅自在ＴＨ0000000號本票上，記載票
    面金額新臺幣（下同）一百萬元，發票日九十三年三月十日
    ，到期日九十四年三月九日等事項，並在本票發票人欄偽造
    「乙○○」之簽名一枚，另盜用其持有之告訴人印鑑章蓋用
    在本票發票人欄一次，而偽造以告訴人名義簽發之該紙本票
    。被告復於九十三年九月前某日，在臺中縣某處，將該紙偽
    造之本票交予不知情之甲○○（業經臺中地方法院檢察署檢
    察官以九十七年度偵字第一九四七、一九四八號處分書為不
    起訴處分確定），以供甲○○向不知情之蔡旭昇（另經臺灣
    桃園地方法院檢察署檢察官以九十五年度偵字第二○一二一
    號處分書為不起訴處分確定）借款之用而行使該紙偽造之有
    價證券。嗣經蔡旭昇向臺灣桃園地方法院聲請裁定該紙本票
    准予強制執行（該院九十四年度票字第一○六五一號民事裁
    定），告訴人收受該民事裁定後，發現其並未簽發該紙本票
    ，乃向臺灣桃園地方法院檢察署提出告訴，檢察官偵查後認
    被告涉犯刑法第二百零一條第一項偽造有價證券罪嫌等語。
二、按犯罪事實應依證據認定之，無證據不得認定其犯罪事實；
    又不能證明被告犯罪者，應諭知無罪之判決，刑事訴訟法第
    一百五十四條第二項、第三百零一條第一項分別定有明文；
    而認定不利於被告之事實，須依積極證據，苟積極證據不足
    為不利於被告事實之認定時，即應為有利於被告之認定，更
    不必有何有利之證據；又事實之認定，應憑證據，如未能發
    現相當證據，或證據不足以證明，自不能以推測或擬制之方
    法，以為裁判之基礎，最高法院分別著有三十年上字第八一
    六號、四十年臺上字第八六號判例可資參照。
三、本件公訴人認被告涉有刑法第二百零一條第一項偽造有價證
    券罪嫌，無非係以：(1)告訴人之指述；(2)證人甲○○、蔡旭
    昇之證述；(3)偽造之本票影本、臺灣桃園地方法院九十四年
    度票字第一○六五一號民事裁定各一份；(4)上開本票之發票
    日係九十三年三月十日，而被告於臺灣桃園地方法院檢察署
    九十五年度偵字第二○一二二號案九十五年十一月十五日偵
    訊時陳稱：「由我及王金城一起到桃園辦（指將告訴人所有
    坐落桃園縣蘆竹鄉○○段五八二地號、五八四地號之土地設
    定抵押權之事），辦完經過幾個月之後，我就把整個原始資
    料全交給甲○○」等語，足見該紙本票簽發時，告訴人之印
    鑑章尚在被告保管中，是該本票應係被告所偽造等情，為其
    所憑之論據。訊據被告固坦承有受告訴人之託辦理貸款，並
    自告訴人處收受上開土地所有權狀、印鑑章等物，惟堅詞否
    認有何偽造有價證券之犯行，陳稱：伊後來將印鑑章、二十
    萬元本票交給甲○○，伊沒有偽造系爭一百萬元本票等語。
四、經查：
  (一)告訴人於偵查中指稱：當時被告拿二十萬給伊，伊就交給他
    所有權狀、印鑑章等語（參見臺灣臺中地方法院檢察署九十
    七年度偵字第一九四七號偵查卷宗第九六頁），又於本院審
    理時證稱：當時伊要借錢幫忙柯千蕙，因為柯千蕙說她的母
    親生病需要錢，伊與柯千蕙是朋友關係，這是九十三年三月
    間事情，伊沒有跟她收利息，伊只是基於朋友情誼幫忙柯千
    蕙，所以柯千蕙就介紹伊認識被告，伊就向被告借款二十萬
    元，就在被告九十三年四月一日設定系爭土地扺押權前一、
    二個星期，頭一次見面時，現場有伊、柯千蕙、丙○○及一
    個姓林的男子，約在臺中或豐原的火車站見面，伊從桃園下
    來的，伊與柯千蕙一起下來的，姓林的男子與丙○○在火車
    站等伊，他們就帶伊去看丙○○的工廠，伊不知道他們為何
    帶伊去看丙○○的工廠，還沒下來臺中時，柯千蕙說伊的土
    地不能跟銀行辦貸款，伊私底下也有跟代書查詢系爭土地不
    能辦貸款，柯千蕙說臺中這裡的朋友可以辦理貸款，要伊申
    請印鑑章，並且帶土地所有權狀、印鑑章到臺中，被告說要
    設定抵押辦理貸款，伊有同意被告去辦理設定抵押辦理貸款
    ，伊說設定一百萬元沒有關係，因為伊後續還要向被告借錢
    ，伊當時除了給他印鑑之外，也有給印鑑證明，伊拿權狀等
    物給丙○○，後來伊就上火車回家了，之後被告於九十三年
    四月間，在桃園市○○路一間海產店借伊二十萬元，但先扣
    半年利息，伊只拿到約十六萬元，當場伊有簽發一張二十萬
    元本票給被告，後來被告沒有將土地權狀、印鑑章等物還給
    伊，現在這些東西在何處，伊也不知道，伊後來沒有再簽發
    一張一百萬元的本票，伊在桃園有做筆跡鑑定，鑑定結果證
    明系爭一百萬元本票不是伊簽發的，伊是在收到臺灣桃園地
    院民事裁定，才知道有一張一百萬元本票是用伊的名義開出
    去的，伊並不認識蔡旭昇，被告也沒有向伊介紹甲○○這個
    人等語（參見本院卷第三七頁背面至三八頁背面、第四一頁
    背面），惟證人甲○○於偵查中證稱：伊拿系爭一百萬本票
    給蔡旭昇，當時伊先向蔡旭昇詢問，伊有本票及土地的抵押
    權可否借錢，伊當時欠蔡旭昇三十萬元，但是伊給蔡旭昇一
    百萬元本票後，蔡旭昇有補金額，有幫伊換票，也有給伊現
    金等語（參見臺灣桃園地方法院檢察署九十五年度偵字第二
    ○一二一號偵查卷宗第七頁），是依告訴人之指證述僅能證
    明曾交付印鑑章予被告，惟系爭一百萬本票是甲○○為向蔡
    旭昇借款而交付予蔡旭昇，則持有系爭一百萬本票之甲○○
    ，亦有偽造該本票之機會與動機，要難僅因被告曾持有該印
    鑑章，即推論系爭一百萬元本票是被告所偽造。
  (二)證人甲○○雖於九十五年十月十八日偵查中證稱：系爭一百
    萬元本票於九十三年九月從被告那裏拿到，伊與被告一起開
    進佑實業有限公司，公司經營不善，伊一直幫公司調錢，後
    來被告就拿系爭一百萬元本票及土地說叫伊拿去借錢，土地
    就設定抵押權給伊，伊收到系爭一百萬元本票時，就與卷附
    的本票影本相同，伊也是拿同樣的本票給蔡旭昇，伊拿系爭
    一百萬本票給蔡旭昇，當時伊先向蔡旭昇詢問，伊有本票及
    土地的抵押權可否借錢，伊當時欠蔡旭昇三十萬元，但是伊
    給蔡旭昇一百萬元本票後，蔡旭昇有補金額，有幫伊換票，
    也有給伊現金等語（參見臺灣桃園地方法院檢察署九十五年
    度偵字第二○一二一號偵查卷宗第六、七頁），然甲○○於
    此次作證後，告訴人於九十六年三月二十日追加告訴甲○○
    為本件偽造有價證券之被告，是甲○○於本案之立場上與被
    告相衝突，自不得單憑甲○○片面之證詞，即認系爭一百萬
    元本票係被告所偽造。
  (三)證人蔡旭昇於偵查中證稱：甲○○有叫伊再給他六十幾萬元
    ，補足一百萬元等語（參見臺灣臺中地方法院檢察署九十七
    年度偵字第一九四七號偵查卷宗第九八頁），是從證人蔡旭
    昇之前揭證詞，並無法得出系爭一百萬元本票係被告所偽造
    之論據，且對照證人甲○○於偵查中證稱：伊拿系爭一百萬
    本票給蔡旭昇，當時伊先向蔡旭昇詢問，伊有本票及土地的
    抵押權可否借錢，伊當時欠蔡旭昇三十萬元，但是伊給蔡旭
    昇一百萬元本票後，蔡旭昇有補金額，有幫伊換票，也有給
    伊現金等語（參見臺灣桃園地方法院檢察署九十五年度偵字
    第二○一二一號偵查卷宗第七頁），可知甲○○向蔡旭昇借
    款，並以系爭一百萬元本票為擔保，扣抵甲○○先前積欠蔡
    旭昇之三十萬元，蔡旭昇還交付現金六十幾萬元予甲○○，
    是甲○○因此事件獲利近一百萬元，然從證人甲○○、蔡旭
    昇之證詞及卷內事證，並無法證明被告從中有獲取任何利益
    ，實難認被告有何偽造系爭一百萬元本票之動機。
  (四)檢察官認系爭一百萬元本票之發票日為九十三年三月十日，
    而當時告訴人之印鑑章尚在被告保管中，是該本票應係被告
    所偽造等情。然國人簽發票據倒填發票日期之情事，所在多
    有，況偽造本票之人更無如實記載發票日之期待可能性，則
    系爭一百萬元本票是否於九十三年三月十日所簽發，尚須檢
    察官進一步舉證證明。又被告於九十三年四月一日至桃園縣
    蘆竹地政事務所辦理上開土地之一百萬元抵押權設定時，未
    見被告提出系爭一百萬元本票做為附繳之證件，此有桃園縣
    蘆竹地政事務所九十五年六月二十日蘆地登字第○九五○○
    ○六九三一號函附之上開土地登記申請書、土地抵押權設定
    契約書各一份（均為影本）在卷可憑（參見臺灣桃園地方法
    院檢察署九十五年度偵字第一二一六八號偵查卷宗第二九至
    三二頁），若被告為在上開土地設定一百萬元之抵押權，而
    於九十三年三月十日偽造系爭一百萬元本票，怎會於九十三
    年四月一日申請設定抵押權時，未提出系爭一百萬元本票作
    為附繳之憑證，是檢察官認定被告於九十三年三月十日偽造
    系爭一百萬元本票，並無所據，自難徒憑九十三年三月十日
    告訴人印鑑章在被告保管下，而推認系爭一百萬元本票為被
    告所偽造。
五、綜上所述，除與被告利害關係相反之甲○○片面證詞外，依
    卷證顯示之客觀證據，尚未達通常一般之人均不致於有所懷
    疑，而得確信被告偽造系爭一百萬元本票為真實之程度，揆
    諸前揭條文及判例意旨，不得僅憑推測或擬制之方法，即遽
    為被告有罪之論斷。此外，本院復查無其他積極證據足資認
    定被告有何公訴人所指之偽造有價證券犯行，被告之犯行既
    屬不能證明，依首揭規定，應諭知被告無罪之判決。
據上論斷，應依刑事訴訟法第三百零一條第一項，判決如主文。
中    華    民    國    98    年    9     月    30    日
                  刑事第十三庭  審判長法  官  陳得利
                                      法  官  許月馨
                                      法  官  黃裕仁
上正本證明與原本無異。
如不服本判決應於收受判決後十日內向本院提出上訴書狀，並應
敘述具體理由；其未敘述上訴理由者，應於上訴期間屆滿後二十
日內向本院補提理由書（均須按他造當事人之人數附繕本，切勿
逕送上級法院）。
                                      書記官  何惠文
中    華    民    國    98    年    9     月    30    日


司法院資訊處製作；財團法人民間司法改革基金會備份。
